臺灣高等法院臺中分院民事判決　　　九十年度保險上字第二七號
　　　上　訴　人　三商美邦人壽保險股份有限公司
　　　法定代理人　陳河東
　　　被　上訴人　甲○○
　　　訴訟代理人　劉啟彰
右當事人間請求給付保險金事件，上訴人對於中華民國九十年九月二十六日臺灣臺中
地方法院第一審判決（八十九年度保險字第四四號），提起上訴，本院判決如左：
　　　主　　　文
上訴駁回。
第二審訴訟費用由上訴人負擔。
　　　事　　　實
一、上訴人聲明請求判決：(一)、原判決廢棄。(二)、被上訴人第一審之訴駁回。(三)、第
    一、二審訴訟費用由被上訴人負擔。其事實之陳述及所用證據除與第一審判決記
　　載相同部分引用外並補稱：(一)、被上訴人主張被保險人董朋添於八十九年六月十
　　一日上午十一時因外出午餐，遭不明機車撞擊致有多處外傷，但無任何目擊證人
　　可證實，而仁愛醫院之診斷證明書亦僅能證明被保險人受有如何之傷害，不足以
　　證明被保險人之傷害確係出於意外（蓋傷害之原因不一而足，或因自戕或因互毆
　　或因他人加工或因車禍等），被保險人之妻雖於八十九年六月十二日向台中縣警
　　察局霧峰分局國光派出所備案，然其並非本身目睹事發之經過，而係據被保險人
　　之告知，且其既不知肇事者為何人，亦不知肇事者之車牌號碼，更無法指出查出
　　肇事者之方法，故其亦無法證明被保險人之傷害確係出於意外之原因。(二)、行政
　　院衛生署醫事審議委員會鑑定結果雖認為：「大量腹腔出血應與外力撞擊有關」
　　，但外力撞擊不能與意外傷害劃上等號，因上訴人給付保險金之要件，即傷害事
　　故發生必須為「非由疾病引起」之「外來突發」事故，並非所有之傷害係出於外
　　來突發事故，況且該鑑定報告亦稱「無法排除被保險人平時即有少量自發性滲血
　　的可能性」(三)、被保險人之死因經法醫師解剖發現「脾臟仍飽滿腫大且被膜並不
　　見皺紋，如為急性之出血，則被膜一定會產生皺紋，故死者之腹腔內出血應為慢
　　性或惡急性之病因性出血，而非外傷性之急性出血」「被保險人腹腔內出血係因
　　肝硬化所造成，被保險人背後之瘀血部分並不見瘀血於腹腔或脊椎附近之相對之
　　內傷，亦即背部之瘀血僅為皮肉之傷，並不見腹腔內相關位置之出血」法醫師為
　　法定掌理解剖鑑定之機關，具專門之知識能力且為客觀公正之鑑定單位，其親自
　　解剖依其專業能力所為之判斷，應具有相當之可信度，故被保險人之死因係因疾
　　病導致死亡，而非外來突發之意外事故，被上訴人不得為本件請求等語，並聲請
　　調閱被保險人之妻於八十九年六月十二日向台中縣警察局霧峰分局國光派出所備
　　案紀錄，台灣台中地方法院檢察署八十九年度相字第八八三號相驗卷、仁愛醫院
　　被保險人病歷資料。
二、被上訴人聲明請求判決駁回上訴，其事實上之陳述及所用證據除與第一審判決書
　　記載相同部分引用外，並補稱：被保險人因腹腔出血死亡，經行政院衛生署醫事
　　審議委員會鑑定結論明確指出，被保險人腹腔內出血致休克死亡之成因確與外力
　　撞擊有關，而外力撞擊原則上均出於不可預料或不可抗力，故意為之則屬例外，
　　上訴人應對於被保險人有故意致腹腔出血之例外事由負舉證責任等語。
　　　理　　　由
一、本件被上訴人於原審起訴主張：被保險人董朋添於民國八十五年七月五日與上訴
    人訂定二十年繳費終身壽險、意外身故及殘障保險等契約，被上訴人為受益人，
　　被保險人於八十九年六月十一日中午外出買東西，遭不詳機車撞擊，就診後於同
　　年月十三日因腹腔出血休克不治死亡，顯為意外身故，被上訴人依上開意外身故
　　殘障保險契約約定，請求給付意外身故保險金新台幣（下同）三百萬元及遲延利
　　息等情。
二、上訴人則以：被保險人雖因腹腔出血死亡，惟台灣台中地方法院檢察署相驗屍體
　　證明書所載直接引起被保險人死亡之疾病或傷害為腹腔內出血休克，引起死亡之
　　先行原因為肝硬化、肺水腫，被保險人死亡係疾病所致，被保險人死亡前雖稱曾
　　遭機車撞擊，並無客觀證據佐證、行政院衛生署醫事審議委員會所為鑑定報告，
　　並不排除被保險人因本身肝硬化疾病導致之自發性內出血之可能性，足認被保險
　　人並非意外身故，上訴人無給付意外身故保險金之義務等語資為抗辯。
三、被上訴人主張被保險人於八十五年七月五日與上訴人訂立上開意外身故及殘障保
　　險契約，約定被上訴人為受益人，被保險人已於八十九年六月十三日腹腔出血休
　　克死亡之事實，業據提出保單、台灣台中地方法院檢察署相驗屍體證明書為證，
　　上訴人亦未爭執，自堪信為真實，上訴人雖否認被保險人為意外死亡，然查，被
　　上訴人主張，被保險人於八十九年六月十一日因外出買東西，遭不詳機車撞擊等
　　情，業據仁愛醫院函稱：「一、病人董朋添為一肝硬化併脾腫大患者，此次因敗
　　血症於八十九年六月一日住院治療，經藥物治療之後，病情漸趨穩定，本已準備
　　予以出院，但於八十九年六月十一日病人自訴外出午餐之時被車撞，病人有腹痛
　　及多處外傷，經檢查有腹腔內出血之現象，經治療後仍不治。二、一般肝硬化併
　　脾腫大之病人不會有腹腔內出血之現象，除非有外因造成肝脾受損，而病人又有
　　多處外傷，且自訴被車撞，因此依整個事件及病情變化應完全符合外因所致之死
　　亡」等語明確，此有該院八十九年十二月二十六日仁總字第八九一二一○三五號
　　函附原審卷（四十一頁）可稽，被保險人於八十九年六月十一日經車撞擊後，曾
　　經醫師診視、診斷出左腳大拇指有出血、背部瘀青，曾送加護病房診治乙節，亦
　　有該院八十九年六月十七日診斷證明書附原審卷（十一頁）可憑，再者，被保險
　　人尚未死亡在加護病房救治之際即八十九年六月十二日，被保險人之妻趙曉君曾
　　至台中縣警察局霧峰分局國光派出所報案稱：「我先生於上述時地（八十九年六
　　月十一日十一時仁愛醫院前）遭一部機車撞（車牌沒有想說要記），因為該撞到
　　我先生的人，有送我先生到仁愛醫院內後離去說會再來，結果沒有再出現了，我
　　先生當時被撞到背部倒在地上，因僅牙齒流血、背部酸痛、左腳趾擦傷未去急診
　　，不料下午內出血腹脹送急診，目前在加護病房等語，有受理各項案件記錄表影
　　本附所調台灣台中地方法院檢察署相驗卷（第七頁）可參，被保險人既因敗血症
　　已改準備出院，於八十九年六月十一日中午外出，遭機車撞傷致當日下午腹部內
　　出血，急診入加護病房，診治至同月十三日死亡，衡情被保險人身體狀況突然變
　　化，急診時向醫師所述被車撞擊之事由，係性命交關重大事項、自無造虛構自
　　誤性命之可能，且被保險人屍體經法醫解剖其背部腰椎確實有外傷所常見之皮下
　　瘀血十二乘十五公分，有所調上開相驗卷附解剖記錄可查，雖警方查無肇事目擊
　　證人，仍應認被保險人向仁愛醫院醫師及其妻所述被車撞擊為真實，仁愛醫院為
　　直接診治本件被保險人敗血症及急救其腹腔內出血之醫院，其依據治療過程及被
　　保險人所述，判斷被保險人為外因所致之死亡，自屬真確可採。被上訴人主張被
　　保險人因遭不明機車撞擊，而腹腔內出血死亡之事實可認為真正。
四、原審檢送台灣台中地方法院檢察署八十九年度相字第八八三號相驗卷宗及被保險
    人在仁愛醫院所有病歷資料送行政院衛生署醫事審議委員會鑑定結果認為：被保
    險人在八十九年六月三日腹水檢查時發現少量紅血球，無法排除平時即有少量自
    發性滲血之可能性，但明顯之腹腔出血是在八十九年六月十一日遭機車撞擊後，
　　因此大量腹腔出血應與外力撞擊有關，但並非源自脾臟破裂。（參照解剖報告）
　　而是從血管漏出，但究竟是外力撞擊直接造成大量腹腔內出血或外力撞擊加重自
　　發性出血並無法區別等語，顯見被保險人腹腔內出血確與外力撞擊有關。又台灣
　　台中地方法院檢察署相驗屍體證明書記載死亡之先行原因為肝硬化、肺水腫，解
　　剖紀錄記載死因為肝硬化所導致腹腔內出血之病死等語，均屬僅就死亡原因初步
　　判定，尚須進一部鑑定，無法遽予憑信，上訴人執此否認被保險人為意外身故，
　　不足採取。被上訴人起訴狀記載：「董朋添於八十九年六月十一日中午因外出買
　　東西不慎被機車撞傷，因無外傷，案外人當時並不為意．．．」其書狀已載「被
　　機車撞傷」又稱「因無外傷」，則其所謂外傷應指重大外傷而言，仁愛醫院診斷
　　書已載明其因左腳大拇指有出血、背部瘀青」，解剖報告亦載明「背部腰椎處有
　　外傷所常見之皮下瘀血」，已如上述，上訴人截取被上訴人起訴狀片斷記載「因
　　無外傷」，憑以否認被保險人因機車撞擊之事實，核無可採。
五、本件被保險人死亡係因外來突發意外造成腹腔內出血所致，已如上述，應認被上
　　訴人就被保險人意外身故之保險事故發生事實，已盡舉證責任，上訴人並未能證
　　明被保險人係病故，從而，被上訴人基於保險契約法律關係請求上訴人給付保險
　　金三百萬元及自契約約定給付日期即八十九年七月九日起算法定遲延利息，為有
　　理由，應予准許，原審為上訴人敗訴之判決，並無違誤，上訴意旨聲明廢棄改判
    ，核無理由，應予駁回。
六、據上論結，本件上訴無理由，依民事訴訟法第四百四十九條第一項、第七十八條
    ，判決如主文。
中　　　華　　　民　　　國　　九十一　　年　　　三　　　月　　 十九　　 日
~B1民事第四庭審判長法　官　黃斐君
~B2　　　　　　　　法　官　張浴美
~B3　　　　　　　　法　官　陳蘇宗
右為正本係照原本作成。
如對本判決上訴，須於收受判決送達後二十日內向本院提出上訴書狀，其未表明上訴
理由者，應於提出上訴後二十日內向本院提出上訴理由書（須按他造人數附具繕本）
，並繳納送達用雙掛號郵票拾份（每份參拾肆元）。
上訴時應提出委任律師或具有律師資格之人之委任狀；委任有律師資格者，另應附具
律師及格證書及釋明委任人與受任人有民事訴訟法第四百六十六條之一第一項但書或
第二項（詳附註）所定關係之釋明文書影本。
~B 　 　　　　　　書記官　茆亞民
中　　　華　　　民　　　國　　九十一　　年　　　三　　　月　　二十一　　日
附註：
民事訴訟法第四百六十六條之一（第一項、第二項）
對於第二審判決上訴，上訴人應委任律師為訴訟代理人。但上訴人或其法定代理人具
有律師資格者，不在此限。
上訴人之配偶、三親等內之血親、二親等內之姻親，或上訴人為法人、中央或地方機
關時，其所屬專任人員具有律師資格並經法院認為適當者，亦得為第三審訴訟代理人
。
                                                                        Ｂ
